臺灣高等法院高雄分院刑事判決
110年度上訴字第902號
上訴人  臺灣橋頭地方檢察署檢察官
上訴人  
即被告  王興漢




上列上訴人因被告過失致死案件，不服臺灣橋頭地方法院109年
度訴字第332號中華民國110年8月3日第一審判決（起訴案號：臺
灣橋頭地方檢察署108年度偵字第3983號），提起上訴，本院判
決如下：
    主  文
上訴駁回。
    事  實
一、王興漢經營ＯＯ窗簾寢具行（址設高雄市○○區○○路00號），並
    以從事住家各式增建修繕工程、頂樓加蓋鐵厝圍籬為業務，
    係從事業務之人。於民國107年5月間經友人介紹，與住在高
    雄市○○區○○路000號房屋之陳美卿訂定契約，承攬該透天房
    屋之強化防漏及更換屋頂4合1浪板工程以處理該屋屋頂鐵皮
    損壞、滲漏雨水等問題，約定承攬報酬新臺幣（下同）48,0
    00元。王興漢為施作該工程，於107年5月12日致電召來李啓
    川，約定以每日2,000元計算之報酬僱用李啓川為施作上開
    工作之工人，並於107年5月15日帶同李啓川前往上址房屋施
    工，一連3日指示李啓川在該屋3樓負責油漆粉刷、換紗網、
    更換屋內矽酸鈣板及屋頂輕鋼架等工作。詎王興漢明知臺灣
    地處熱帶與副熱帶地區，不僅夏季炎熱，在本島南部的高雄
    地區因位居北迴歸線以南之太陽直射軌跡範圍內，每年自春
    分至秋分（即太陽正對赤道之日）之間猶均處於陽光直接照
    射區域，日照強烈，於正午、午後時段因陽光正烈，從事戶
    外活動時，尤應防止豔陽及高溫對人體所造成之危害，王興
    漢本應注意雇主對防止日照、高溫引起之危害，應有符合規
    定之必要安全衛生設備及措施，且雇主使勞工於夏季期間從
    事戶外作業，為防範環境引起之熱疾病，應視天候狀況採取
    降低作業場所之溫度、提供陰涼之休息場所及適當之飲料或
    食鹽水、調整作業時間、增加作業場所巡視之頻率、實施健
    康管理及適當安排工作、留意勞工作業前及作業中之健康狀
    況、實施勞工熱疾病預防相關教育宣導、建立緊急醫療、通
    報及應變處理機制等危害預防措施，以符合保護勞工之職業
    安全規範；而王興漢依其智識能力、生活及工作經驗，亦無
    不能注意之情事，竟疏於注意防範高溫環境引起之熱疾病，
    不僅於107年5月15日至同年月17日均指示李啓川自上址3樓
    天窗爬上屋頂從事更換浪板、拆除吊掛輕鋼架等戶外作業，
    卻未依天候狀況採取必要之預防措施，以致李啓川於107年5
    月17日午後至下午3時6分之間某時，於施工過程中因不堪體
    溫過高而發生意識不清並陷入昏迷。嗣王興漢之前妻張碧識
    偶然發現李啓川癱坐上址3樓地上而告知陳美卿，由陳美卿
    於同日下午3時6分許致電通報119勤務中心，於救護人員到
    場處理時，發現李啓川倒坐地上張口呼吸，體溫高達攝氏40
    .1度。經送往長庚醫療財團法人高雄長庚紀念醫院（下稱高
    雄長庚醫院）急救，據診斷受有發燒、疑似熱衰竭、急性腎
    衰竭、敗血症及肺炎等傷害，經住院救治後，終因熱衰竭引
    起缺氧性腦病變呈現植物人狀態而長期臥床，已達於身體及
    健康上重大不治之重傷害程度（嗣李啓川於107年7月30日出
    院轉往護理中心照顧，期間又兩度因吸入性肺炎等疾病至健
    仁醫院住院治療，並於107年9月29日至健仁醫院住院治療，
    於同年11月29日因扁桃腺癌不治死亡之事實，則不能證明其
    死亡結果與王興漢之過失行為間有相當因果關係）。
二、案經李啓川之胞妹李巧玲訴由臺灣橋頭地方檢察署檢察官偵
    查起訴。
    理  由
壹、程序部分
一、關於訴追條件之說明
  ㈠按從事業務之人，因業務上之過失傷害人者，處一年以下有期徒刑、拘役或一千元以下罰金，致重傷者，處三年以下有期徒刑、拘役或二千元以下罰金。第二百七十七條第一項、第二百八十一條、第二百八十四條及第二百八十五條之罪，須告訴乃論。但公務員於執行職務時，犯第二百七十七條第一項之罪者，不在此限。民國108年5月29日修正前刑法第284條第2項、第287條分別定有明文。又犯罪之被害人，得為告訴。告訴乃論之罪，無得為告訴之人或得為告訴之人不能行使告訴權者，該管檢察官得依利害關係人之聲請或依職權指定代行告訴人。刑事訴訟法第232條、第236條第1項亦分別定有明文。
　㈡本件被害人李啓川於前揭案發時已經因傷陷入昏迷，嗣經救
    治後並呈現植物人狀態，及至於107年11月29日即事發已逾
    六月後死亡時，均不曾回復意識而始終處於不能行使告訴權
    之狀態。然被害人李啓川之父李和春於107年7月20日既已具
    狀聲請臺灣橋頭地方檢察署檢察官指定被害人之胞妹李巧玲
    為代行告訴人(臺灣橋頭地方檢察署107年度他字第2403號案
    卷［下稱他卷］第3頁)，經檢察官於107年8月31日以橋檢文光
    107他2403字第1079033495號函諭聲請人補正供釋明之資料
    （他卷第7頁），並經李巧玲於107年9月13日以書函陳報(他
    卷第11頁)後，已經檢察官於107年9月14日接受李巧玲以代
    行告訴人身分進行陳報事宜等情，有臺灣橋頭地方檢察署電
    話紀錄單在卷可稽（他卷第21頁），客觀上已經指定由代行
    告訴人提出告訴，則本件之訴追要件即已具備，先予敘明。
二、關於審判要件之說明
　　上訴人即被告王興漢（下稱被告）前經本院於準備程序期日
    前，以其住所地即高雄市○○區○○街00號9樓之2送達傳喚通知
    ，經該址所在社區大樓管理委員會以「查無此人」退回，有
    送達證書及退件在卷可稽（本院卷第101頁、第103頁）。嗣
    被告於準備程序期日中，即陳報以其居所地即高雄市○○區○○
    路00號為指定之送達地址，並陳明單以該址收受送達，業據
    記明筆錄在卷(本院卷第115頁)。則被告於110年12月14日審
    判期日經本院向上開陳報之指定送達地址合法傳喚（本院卷
    第173頁），無正當理由而不到庭，爰依刑事訴訟法第371條
    規定不待其陳述，逕行判決。
三、關於證據能力之說明
　㈠供述證據部分
　　按被告以外之人於審判外之言詞或書面陳述，除法律有規定
    者外，不得作為證據；被告以外之人於審判外之陳述，雖不
    符前4條之規定，而經當事人於審判程序同意作為證據，法
    院審酌該言詞陳述或書面陳述作成時之情況，認為適當者，
    亦得為證據；當事人、代理人或辯護人於法院調查證據時，
    知有第159條第1項不得為證據之情形，而未於言詞辯論終結
    前聲明異議者，視為有前項之同意，刑事訴訟法第159條第1
    項、第159條之5分別定有明文。本判決所引用被告以外之人
    於審判外之陳述，經被告於準備程序中均同意有證據能力，
    且檢察官迄於言詞辯論終結前亦未聲明異議，本院審酌前開
    證據資料作成時之情況，尚無違法不當及證明力明顯過低之
    瑕疵，亦認為以之作為證據應屬適當，依刑事訴訟法第159
    條之5規定，均有證據能力。
　㈡非供述證據部分
　　卷附採證照片係以機械方式，利用光學物理及數位顯像原理
    留存並呈現之影像，非經人之觀察、記憶輾轉表述所得，不
    具供述證據之性質，無「傳聞證據排除法則」之適用，依其
    內容及客觀呈現狀態，復無證據可認有何偽造、變造或違法
    取得情事，並與公訴意旨指述之事實有關聯性，應認有證據
    能力。
貳、實體部分
一、認定事實所憑之證據及理由
    訊據被告對其前揭時地承攬上址房屋之強化防漏及更換屋頂
    4合1浪板工程並僱用李啓川參與施作；李啓川於107年5月15
    日至17日均曾前往上址，於17日經送醫救治後並成為植物人
    等事實固坦承不諱，惟矢口否認有何業務過失致人重傷之犯
    行。辯稱：上開工程於事發前一天即已結束完工，當日伊施
    作的部分係業主另外請伊施作的零星工程，被害人到場並未
    參與施作；被害人李啓川是因為吸毒及吸入性肺炎才造成長
    期臥床，呈植物人狀態，與伊及現場工作環境無關云云（本
    院卷第125頁至第127頁）。經查：
　㈠基礎事實部分
　　被告除經營窗簾、寢具販售外，係以從事住家各式增建修繕
    工程、頂樓加蓋鐵厝圍籬等業務為業之人。其前揭時地向陳
    美卿承攬上開工程，並以每日2,000元之報酬僱用李啓川為
    工人，而與被告均於107年5月15日、16日前往施工。嗣李啓
    川於17日亦前往上址，並於下午3時06分經發現因體溫過高
    導致意識不清陷入昏迷。經送醫救治後，據診斷受有發燒、
    疑似熱衰竭、急性腎衰竭、敗血症及肺炎等傷害。旋因熱衰
    竭引起缺氧性腦病變呈現植物人狀態而長期臥床等事實，業
    據鑑定證人即高雄長庚醫院醫師張晃智於偵查中、證人陳美
    卿於偵查及原院審理時、證人張碧識於原院審理時，就各自
    見聞參與部分之事實證述綦詳（偵卷第22頁至第23頁、第13
    7頁至第138頁，原審卷㈠第147頁至第161頁、第171頁至第17
    3頁），並有高雄市政府警察局仁武分局107年11月26日高市
    警仁分偵字第10773193000號函暨報案紀錄單、員警工作紀
    錄簿、高雄市政府消防局108年1月2日高市消防指字第10735
    595900號函暨救護紀錄表、救護紀錄明細、緊急救護案件紀
    錄表、估價單、保固切結書、ＯＯ窗簾寢具行之名片、現場建
    物照片、李啓川持用行動電話門號之受話記錄、健仁醫院10
    7年10月17日乙種診斷證明書、高雄長庚醫院107年5月21日
    診斷證明書、高雄長庚醫院107年8月31日診斷證明書、高雄
    長庚醫院107年9月5日診斷證明書附卷可稽（他卷第27頁至
    第33頁、第101頁，警卷第21頁至第34頁，偵卷第47頁至第5
    5頁、第103頁至第107頁），復據被告於本院審理時自承而
    不予爭執（本院卷第127頁），是此部分事實，堪以認定。
　㈡被告依職業安全衛生法就本件工程為被害人之雇主
  1.按職業安全衛生法第1條前段規定：為防止職業災害，保障
    工作者安全及健康，特制定本法。同法第2條第2款、第3款
    規定：本法所稱勞工，指受僱從事工作獲致工資者；本法所
    稱雇主，指事業主或事業之經營負責人。就職業安全衛生法
    所規定之「雇主」、「勞工」，應以上開目的而為判斷，能
    保障勞工於工作場所執行工作時之安全者，應係提供勞工工
    作時，現場施工相關設備及在現場有指揮監督勞工進行工程
    權限者，方能就勞工之工作環境、工作條件予以確保，則若
    雇主與提供勞務之勞工間有從屬性關係存在，勞工於工作現
    場受雇主之指揮監督，該勞工不得自由決定其遂行勞務之方
    式，而受雇主之管理指定，工作場所之設備亦由雇主提供，
    應認該勞工從屬於雇主，而為職業安全衛生法所規範之「勞
    工」。至是否具上揭「從屬性」應自雇主是否具「指示命令
    權」為觀察，其具體判斷標準包括以下：⑴勞工對雇主工作
    指示有無承諾與否之自由；⑵業務遂行中有無雇主之指揮監
    督；⑶工作場所、時間是否被雇主指定與管理；⑷設備材料或
    助手係由雇主或勞工提供、雇主是否定有工作規則或服務規
    則以資適用等。且基於保護勞工之立場，一般就勞動契約關
    係之成立均從寬認定，只要有部分從屬性即足成立，合先敘
    明。
  2.本件被告與被害人之間就前開工程所處之互動關係及角色地
    位，業據證人陳美卿於警詢中證稱：伊請被告來施工，從10
    7年5月15日開始，被告跟李啓川都有到伊家施工，地點是住
    家3樓頂。李啓川在107年5月17日有來施工，他來3天等語（
    警卷第11頁至第13頁）；並於偵查中證稱：本件工程施工時
    間是107年5月15日至17日，只有這3天，每天早上8時到下午
    5時。第1天被告先到、李啓川還沒到，當時被告就碎唸怎麼
    遲到。第2天李啓川就比被告早到了，被告都帶李啓川出去
    用餐又一起回來，被告還有叫李啓川出去買螺絲、石棉板等
    。17日當天事發時，被告夫婦跟李啓川都在3樓，是張碧識
    衝下來說「我們的工人昏倒了，快叫119」，伊趕緊叫救護
    車等語（偵卷第22頁至第23頁）；復於原審審理時到庭證稱
    ：被告承包伊的工程，後續的工作跟人力都是被告安排，沒
    有問過伊；被告施工日期是從107年5月15日至17日，共3天
    ，第1天被告先來，被告說他的工人即李啓川比較晚來，被
    告碎碎唸說怎麼那麼晚還沒來，有唸給我聽，等李啓川來之
    後被告也有唸他，李啓川都靜靜的，後來的第2、3天李啓川
    都比被告早來，被告有說李啓川是他的工人；工程結束後，
    錢都是被告簽收，伊每次都叫他簽名，李啓川不會跟伊要錢
    ，伊都是直接跟被告接觸；伊有看過被告會叫李啓川出去買
    東西，螺絲之類的，中午被告會帶李啓川出去吃午餐等語（
    原審卷㈠第147頁至第154頁、第157頁至第159頁）。另依證
    人張碧識於原審審理時到庭證稱：事發當日大約下午1點半
    ，被告叫伊到屋頂即室外的頂樓把水槽掃一掃、清垃圾，被
    告叫伊問李啓川在做什麼，因為屋頂要幫忙換，李啓川知道
    要怎麼換等語（原審卷㈠第172頁至第173頁）。而依被告自
    承：這次施工時李啓川該做哪些部分是伊告訴他，由伊統一
    調度，伊叫他做什麼就做什麼等語（他卷第40頁，原審卷㈠
    第54頁）。足徵被告向陳美卿承包工程後，包括開始施工日
    期，並聯繫李啓川前來協助施作，人力安排及現場工作分派
    等，均由被告主導並決定，而李啓川首日遲到經被告指責後
    ，第2、3天即均提早到場，其間並曾依被告之指示外出採購
    ，佐以證人張碧識所述，被告除負責指揮現場施工進度，於
    17日猶有要求李啓川協助更換屋頂等事項，對李啓川之工作
    內容有所指示等情，足認李啓川就上開工程係受被告之指揮
    監督，與被告間具有從屬性。
  3.此外，依證人即李啓川之女李Ｏ汝於警詢時證稱：107年5月1
    7日當天爸爸穿的衣服是工作時才穿的，是伊幫爸爸拿的，
    當天晚上被告有到醫院探望伊爸爸，被告拿2,000元給伊，
    說是伊爸爸當日的工資等語（警卷第18頁至第19頁），並於
    原審審理時證稱：107年5月17日在醫院有遇到被告，他拿2,
    000元給伊，說是伊爸爸那天的薪水，叫伊收好等語（原審
    卷㈠第164頁至第166頁）。就此，被告亦當庭自承：李啓川
    工作的酬勞一天1,800元，有時用到加班時間會給他多一點
    ，也許是伊跟李Ｏ汝講這是爸爸的工資，小孩子不太會講謊
    話，因為伊記不清楚等語（原審卷㈠第54頁、第167頁）。足
    認李啓川之薪資係由被告於每日施工後支付一定金額之報酬
    ；事發當日被告並仍給付李啓川當天之薪資，由李Ｏ汝收受
    。被告原辯稱並非李啓川之雇主，107年5月17日李啓川是來
    借錢，實際工作日是107年5月14日至16日云云，均與上開情
    節不符，顯係卸責之詞，無從採信。則被害人參與施作本件
    工程係按照被告之指示施工，並向被告領取薪資報酬，被告
    就本件工程為李啓川之雇主，即職業安全衛生法第2條第3款
    規定之雇主無訛。
　㈢被告違反業務上應注意之義務致被害人受重傷
  1.按雇主對防止高溫引起之危害，應有符合規定之必要安全衛
    生設備及措施；且雇主使勞工於夏季期間從事戶外作業，為
    防範高氣溫環境引起之熱疾病，應視天候狀況採取降低作業
    場所之溫度、提供陰涼之休息場所及適當之飲料或食鹽水、
    調整作業時間、增加作業場所巡視之頻率、實施健康管理及
    適當安排工作、留意勞工作業前及作業中之健康狀況、實施
    勞工熱疾病預防相關教育宣導、建立緊急醫療、通報及應變
    處理機制等危害預防措施，職業安全衛生法第6條第1項第8
    款、修正前職業安全衛生設施規則第324之6條分別定有明文
    。
  2.前揭被告承攬工作之施工環境，及其對被害人個人狀況之認
    識，依證人陳美卿於警詢中證稱：伊頂樓屋頂的鐵皮損壞，
    下雨天會使雨水滲入，伊請被告更換屋頂鐵皮，施工人員需
    要爬到頂樓上方的鐵皮施工，被告還有請吊車將鐵皮吊至屋
    頂，我們室內有天窗，施工人員需要從室內天窗攀爬到頂樓
    ，是戶外的施工環境，施工時若下雨會遭雨淋、出太陽會被
    陽光直接照射，被告沒有架設任何施工防護措施，人員直接
    上去施工等語（他卷第327頁至第328頁）；於偵查中又證稱
    ：伊請被告來更換屋頂4合1浪板，在3樓有天窗，爬出去會
    曬到太陽，被告有跟伊借樓梯爬上天窗施工，被告有請吊車
    來，用吊掛方式拆除舊的浪板並安裝新浪板，第2、3天吊車
    都各來一趟等語（偵卷第22頁至第23頁）；於原審審理時證
    稱：被告來的第1、2天就常常在說做工作還要注意這個工人
    精神不濟，萬一跌下來看要怎麼辦，被告自己在那邊唸，表
    示他們主要是做戶外工作等語（原審卷㈠第161頁）。參酌證
    人張碧識於原審審理時證稱：5月17日當天午餐後回來差不
    多1點半，伊就到屋頂，被告叫伊到頂樓去把水槽掃一掃、
    挖一挖，伊在屋頂的最頂樓，室外，是室外的頂樓，屋頂最
    上面等語（原審卷㈠第172頁）。足認被告僱用李啓川於上開
    房屋更換屋頂4合1浪板工程時，須在戶外施工。而107年5月
    間高雄平均氣溫為攝氏29.1度、最高溫曾在同年月29日測得
    攝氏33.7度一節，有中央氣象局每月氣象資料在卷可參（他
    卷第67頁）。今依證人張碧識既證稱於107年5月17日中午用
    餐完畢返回該屋之時間約為下午1時30分許，至李啓川於下
    午3時6分許經發現意識不清陷入昏迷，其間正值午間陽光正
    烈之時段，則被告既自承前經隔壁鄰居告知李啓川身體不好
    ，而當天又未準備飲用水或食鹽水給李啓川等語（偵卷第62
    頁、原審卷㈡第417頁），是被告既僱用李啓川從事戶外作業
    在先，復身在工程現場監督施工情形，自應依前開規定提供
    危害預防措施，以防範高氣溫環境引起之熱疾病。且依當時
    情形並無不能注意之情事，乃被告卻未注意上開義務以提供
    飲用水或食鹽水、調整作業時間、適當安排工作等，致李啓
    川在施工過程中因體溫過高導致意識不清陷入昏迷，經發現
    倒坐地上且體溫高達攝氏40.1度，送醫救治後診斷受有發燒
    、疑似熱衰竭、急性腎衰竭、敗血症及肺炎等傷害，隨後並
    因熱衰竭引起缺氧性腦病變呈現植物人狀態而長期臥床，業
    如前述，依其情形已然符合刑法第10條第4項第6款所規定之
    其他於身體或健康，有重大不治或難治之傷害，即已達於重
    傷害之程度，堪以認定。被告就其執行前開業務之行為即有
    過失，且其過失行為與被害人李啓川重傷害之結果間，具有
    相當因果關係，即堪認定。
  3.另被告固辯稱李啓川滿肚子都是毒品，事發當天李啓川自己
    跑到樓頂去吸毒云云。依被害人李啓川於107年5月17日15時
    49分許甫經送醫急救並採尿檢驗時，亦確經驗得呈K他命毒
    物陽性反應，有高雄長庚醫院檢驗報告單在卷可參（警卷第
    51頁）。而該檢驗報告單說明欄就（可能）造成偽陽性反應
    之藥物，既依序列載「Methadone」（美沙冬）、「Phencyc
    lidine」(天使塵)、「Methamphetamine」(甲基安非他命)
    等3種，均為公告列管之第二級毒品，其經列管之毒品等級
    甚至更高於第三級毒品K他命。嗣經本院就當日被害人接受
    急診用藥之內容向高雄長庚醫院函詢確認結果，亦據該院以
    110年10月22日長庚院高字第1101050709號函覆：「前開期
    間所使用之藥物不含有美沙東、天使塵（PCP）、甲基安非
    他命等成分，亦無使尿液中呈現K他命陽性或偽陽性之成分
    藥物。」(本院卷第151頁)等情，足徵被害人於前揭時間經
    送醫時，其尿液中確因不詳原因而存在毒品K他命成分。然
    而，此一情節既為高雄長庚醫院於前揭時地為被害人進行診
    斷並救治時所驗得而明知，卻仍然作成前開包括發燒，疑似
    熱衰竭等診斷，而被告於原審審理時亦自承事發當天現場並
    沒有看到毒品或施用毒品的工具等語（原審卷㈠第57頁），
    則被害人李啓川係因熱衰竭引起缺氧性腦病變呈現植物人狀
    態而長期臥床，既已如前述，自無從僅因被害人之尿液中經
    驗得有K他命陽性反應即排除前開被告過失行為與被害人受
    重傷結果之因果關係，附此敘明。
  ㈣其他說明部分
　　公訴意旨雖以被害人李啓川於107年11月29日不治死亡之結
    果，係因被告前揭過失行為所造成。惟按刑法上之過失，其
    過失行為與結果間，在客觀上需有相當因果關係始得成立，
    所謂相當因果關係，係指依經驗法則，綜合行為當時所存在
    之一切事實，為客觀之事後審查，認為在一般情形下，有此
    環境、有此行為之同一條件，均可發生同一之結果者，則該
    條件即為發生結果之相當條件，行為與結果即有相當之因果
    關係。故行為人為一行為後，有另一獨立事件之介入，果此
    一獨立事件與前行為之原因並無客觀上必然之關連者，因該
    另一獨立事件之介入而導致最終結果之發生，則此前行為與
    因該行為所得預見結果間之因果關係，乃為之中斷，質言之
    ，該前行為與最終結果之發生間，非可認有相當之因果關係
    。又如因行為人之過失行為，先致被害人受傷，再因該傷致
    死，或因該傷致病，因病致死，即因原傷參入自然力後助成
    病死之結果者，均難謂無相當之因果關係，自應依過失致人
    於死罪論處；倘若被害人因該過失行為受傷後，另因罹患他
    病致死，所患之病與原傷毫無關聯，非屬原傷加入自然力所
    致者，則其因果關係業已中斷（最高法院76年度台上字第19
    2號、87年度台上字第3417號、96年度台上字第6276號判決
    意旨參照）。經查：
  1.被害人李啓川死亡後，雖經健仁醫院之醫師於死亡證明書記
    載其直接引起死亡之疾病為扁桃腺癌，而先行原因為熱衰竭
    引起缺氧性腦病變等情，有該院107年12月12日死亡證明書
    附卷可參（偵卷第59頁）。然姑不論依衛福部公布2020年國
    人十大死因，惡性腫瘤即癌症歷經數十年來之醫學發展，仍
    始終排名於國人死亡原因之榜首，致死率極高且難以掌握；
    而扁桃腺乃位在人體鼻後孔的頂壁或咽與口腔、鼻腔交界處
    黏膜下淋巴上皮組織所集成之團塊，與主要位在顱腔內之腦
    部組織的功能、作用及所在均迥然有別；茲依前引死亡證明
    書就所謂「先行原因」既註明為「引起上述死因之疾病或傷
    害」，則依其前揭記載文意，即以被害人罹患「扁桃腺癌」
    係因「熱衰竭引起缺氧性腦病變」所引起之推論過程、依據
    及關連性為何，在邏輯上似有待進一步之說明。是苟有以此
    而主張造成被害人死亡結果之扁桃腺癌，係因數月前偶然發
    生之熱衰竭引起缺氧性腦病變所致，並據為連結其與死亡結
    果間之因果關係的依據者，自有進一步為補充之必要，尚難
    僅以前開形式上已有待說明之死亡證明書記載結果為其論據
    。遑論本件於偵查中經檢察官囑託高雄長庚醫院就相關原因
    進行鑑定結果，亦據該院以109年3月20日長庚院高字第1090
    350660號函檢附醫事鑑定書回覆略以：此病患死亡應與扁桃
    腺癌無關，與熱衰竭引起缺氧性腦病變亦無直接關係等語（
    偵卷第95頁至第97頁）。嗣其鑑定人即證人張晃智於偵查中
    經檢察官傳喚到庭時，亦已證稱：熱衰竭影響到腦部，造成
    意識不清屬於後遺症，意識不清本來就是吸入性肺炎之高危
    險群病人，扁桃腺癌、腦病變或是吞嚥過程痰咳不出來等，
    都有可能是吸入性肺炎的原因；鑑定意見認為該病患死亡應
    與扁桃腺癌無關，係因其腫瘤大小、侵犯程度是最輕微的1
    ，而其死亡與熱衰竭引起缺氧性腦病變亦無直接關係，係因
    為有很多種狀況都有可能會造成吸入性肺炎等語（偵卷第13
    7頁至第140頁）。是本件除有其他積極證據可為不同之認定
    者外，應認為不能證明被害人死亡之結果係因扁桃腺癌或熱
    衰竭引起缺氧性腦病變所直接導致。
  2.衡情，本件依被害人李啓川於事發後之就醫歷程，其事發當
    日因發燒、疑似熱衰竭、急性腎衰竭及敗血症至高雄長庚醫
    院急診，並轉入加護病房繼續治療，於107年7月30日因病況
    改善且醫師同意出院而入住庚欣護理之家，然因體溫不穩定
    ，於107年8月1日轉院至正大醫院，經診斷有發燒、急性支
    氣管炎、認知障礙、其它腦血管疾病後遺症，嗣於同年月3
    日出院，並於同日至高雄長庚醫院急診，再於107年8月6日
    入住高雄長庚醫院，於同年月11日經診斷為缺氧性腦病變，
    呈現植物人狀態，經治療後仍須長期臥床，於同年月31日經
    診斷為肺炎、缺氧性腦病變、肝炎，於同年9月15日因病況
    改善且醫師同意出院，經家屬接回家中照護，然於同年9月2
    9日至健仁醫院急診，經診斷為肺炎、扁桃腺惡性腫瘤、熱
    衰竭後腦病變後長期臥床，並在當日入加護病房住院治療，
    於同年10月11日轉一般病房住院治療，於107年11月29日不
    治死亡等情，經告訴人具狀陳述明確（原審卷㈠第193頁至第
    194頁），並有高雄長庚醫院診斷證明書、出院病歷摘要、
    庚欣護理之家110年3月4日110高市庚護第004號函、正大醫
    院病歷、病症暨失能診斷證明書、健仁醫院診斷證明書、上
    開死亡證明書等件在卷可參（他卷第281頁至第305頁，偵卷
    第59頁、第103頁至第105頁、第109頁、第129頁，原審卷㈠
    第313頁、第369頁）。足徵李啓川於事發後經治療，於107
    年9月15日即已因病況穩定、無生命之危險而經醫師同意出
    院，由家屬接回家中照護。凡此並有原審函詢醫師同意出院
    之原因，而據函覆略以：病人李啓川因吸入性肺炎併發敗血
    症於8月3日至本院急診就醫，並於8月6日轉住院，期間發現
    病人另患有舌癌併食道轉移，9月10日建議化療及放射線治
    療，惟家屬拒絕，且考量伊肺炎、敗血症已獲得控制，建議
    於9月15日出院，並轉介家庭醫學科執行居家安寧療護等語
    ，有高雄長庚醫院110年5月25日長庚院高字第1100550107號
    函在卷可佐（原審卷㈠第377頁）。顯見李啓川處於意識昏迷
    狀況雖屬吸入性肺炎之高危險群病人，但於107年9月15日出
    院返家時，其肺炎、敗血症均已獲得控制，未有危及生命之
    情事，則其14日後再因肺炎至健仁醫院急診並入住加護病房
    ，於同年10月11日轉入一般病房，仍於107年11月29日不治
    死亡，上開返家照護或住於一般病房期間，照顧者有無盡到
    照護此類呈現植物人狀態病患之注意義務，仍屬有疑。是本
    件除有其他積極事證可為不同之認定者外，自無從遽認被害
    人李啓川死亡之結果，與被告之業務上過失行為間存在相當
    因果關係，公訴意旨以被害人死亡之結果係因被告前開業務
    上過失行為所致，尚屬不能證明。
　㈤綜上所述，本件事證已臻明確，被告因業務上過失行為致人
    重傷之犯行堪予認定，應依法論科。
二、論罪
  ㈠按行為後法律有變更者，適用行為時之法律。但行為後之法
    律有利於行為人者，適用最有利於行為人之法律，刑法第2
    條第1項定有明文。經查，本件於被告行為後，刑法第284條
    規定業於108年5月29日修正公布，並自同年5月31日生效。
    修正前刑法第284條原規定：「（第1項）因過失傷害人者，
    處6月以下有期徒刑、拘役或5百元以下罰金；致重傷者，處
    1年以下有期徒刑、拘役或5百元以下罰金。（第2項）從事
    業務之人，因業務上之過失傷害人者，處1年以下有期徒刑
    、拘役或1千元以下罰金；致重傷者，處3年以下有期徒刑、
    拘役或2千元以下罰金」；修正後則規定：「因過失傷害人
    者，處1年以下有期徒刑、拘役或10萬元以下罰金；致重傷
    者，處3年以下有期徒刑、拘役或30萬元以下罰金」，修正
    後刪除業務過失傷害罪之處罰，並提高普通過失傷害罪、過
    失致重傷害罪之法定刑，經比較修正前、後之規定，因修正
    前刑法第284條第2項後段之業務過失傷害致人重傷害罪之法
    定刑，仍較修正後刑法第284條後段之過失傷害致人重傷害
    罪之法定刑為低，修正後之刑法第284條規定顯未較有利於
    被告，自仍應適用被告行為時法即修正前刑法第284條規定
    予以論罪科刑。至職業安全衛生法第6條於108年5月15日雖
    有修正，惟本案所適用之同法第6條第1項第8款之內容並未
    修正，故不生新舊法比較之問題。
  ㈡查被告於前揭事發時，係以從事住家各式增建修繕工程、頂
    樓加蓋鐵厝圍籬等為業，有被告之名片附卷可佐（警卷第23
    頁），並為被告於本院審理中所自承（本院卷第123頁），
    係從事業務之人，對其業務上之行為負有較高之注意義務。
    核被告所為，係犯修正前刑法第284條第2項後段之業務過失
    傷害致人重傷罪。公訴意旨雖以被告所犯為刑法第276條之
    過失致死罪嫌，然本件既不能證明被告之過失行為與被害人
    李啓川死亡之結果間有相當因果關係，已如前述，自無從認
    定被告構成過失致死罪，自應由本院於基本社會事實同一之
    範圍內，並於告知被告變更後之罪名以保障其訴訟上防禦權
    之行使後，依法變更起訴法條。
三、上訴論斷
　　原審認為被告王興漢罪證明確，因而適用修正前刑法第284
    條第2項後段，並審酌被告未依照職業安全衛生法、職業安
    全衛生設施規則等規定，對於防範高氣溫環境引起之熱疾病
    採取相關危害預防措施，致被害人李啓川於戶外作業時，因
    熱衰竭引起缺氧性腦病變呈現植物人狀態，對被害人及其家
    屬造成極大之傷害及精神痛苦，所生危害非輕，且被告犯後
    猶矢口否認犯行，未能反省己過，犯後態度不佳，又迄今未
    與被害人家屬達成和解並為任何賠償，難認有以實際行為降
    低其所生危害；考量本案被告過失之情節、所生損害，及其
    前無任何刑事前科紀錄，有臺灣高等法院被告前案紀錄表存
    卷可參，兼衡被告自陳高職畢業之智識程度，目前打零工每
    月收入約3至4萬元，與子女同住，家庭狀況貧窮之經濟生活
    狀況（原審卷㈡第419頁）等一切情狀，量處有期徒刑4月，
    並諭知如易科罰金以新臺幣1,000元折算1日之易刑標準。經
    核其認事用法均無違誤，量刑亦稱妥適，檢察官上訴意旨以
    原判決未依刑法第276條認定被告成立過失致人於死罪，認
    定之罪名有誤，並指摘原審量刑過輕；被告上訴仍執前開情
    詞否認犯行，並指稱原判決不當，均請求撤銷原判決，為無
    理由，應予駁回。
據上論斷，應依刑事訴訟法第368 條、第371條，判決如主文。
本案經檢察官黃英彥提起公訴，檢察官林世勛提起上訴，檢察官
蔡國禎到庭執行職務
中　　華　　民　　國　　111 　年　　1 　　月　　4 　　日
                  刑事第八庭　　審判長法　官　邱明弘
                                      法　官　黃宗揚
　　　　　                  　　　　　法　官　陳松檀
以上正本證明與原本無異。
被告不得上訴。
檢察官如不服本判決應於收受本判決後20日內向本院提出上訴書
狀，其未敘述上訴理由者，並得於提起上訴後20日內向本院補提
理由書狀（均須按他造當事人之人數附繕本）「切勿逕送上級法
院」。
中　　華　　民　　國　　111 　年　　1 　　月　　4 　　日
                                    　書記官　李佳旻 
附錄本判決論罪科刑法條：
《修正前刑法第284條》　　　　　　　　　　　　　　　　　因過失傷害人者，處6月以下有期徒刑、拘役或5百元以下罰金；致重傷者，處1年以下有期徒刑、拘役或5百元以下罰金。
從事業務之人，因業務上之過失傷害人者，處1年以下有期徒刑
、拘役或1千元以下罰金；致重傷者，處3年以下有期徒刑、拘役
或2千元以下罰金。